臺灣高等法院民事判決　　　　　　　　94年度勞上易字第21號
上　訴　人　康軒文教事業股份有限公司
法定代理人　李萬吉
訴訟代理人　張秀夏　律師
複代　理人　尤淳郁　律師
被上　訴人　甲○○
訴訟代理人　蘇衍維　律師
上列當事人間給付資遣費事件，上訴人對於中華民國94年2月3日
台灣台北地方法院93年度勞訴字第93號第一審判決提起上訴，本
院於94年12月6日言詞辯論終結，判決如下：
    主      文
上訴駁回。
第二審訴訟費用由上訴人負擔。
    事實及理由
一、被上訴人起訴主張：伊自民國（下同）80年11月25日起受僱
    於上訴人公司擔任編輯之工作，受僱期間工作認真、努力，
    無不良紀錄。92年 9月中旬，伊因工作上遭遇些許困難，萌
    生退意，遂於92年10月 1日以上訴人公司之制式辭職書交付
    直屬主管詹銘州總編輯，並填載擬離職日為92年10月31日，
    惟上訴人公司並未批准，且由詹銘州於92年10月 8日與伊協
    談，並就工作上各層面多方分析、開導、慰留，希望伊勿因
    一時挫折而離開，及建議伊轉調上訴人公司其他單位，伊表
    示於隔週一回覆。嗣伊於92年10月13日以電子郵件回覆詹銘
    州，表示接受建議轉任其他單位，詹銘州即向部門主管譚蕙
    婷經理表達伊已接受慰留與轉任之意，詹銘州亦向伊表示預
    定轉任日期為12月初，伊於92年10月23日再以電子郵件向譚
    蕙婷、詹銘州表示感謝之意，並詢問職務上之調整，是否須
    先領回原提出之離職單而後補上調職單，詹銘州亦隨即退回
    上開辭職書正本。詎伊於92年11月 7日至13日與相關轉調單
    位洽談轉調事宜時，上訴人公司內部相關單位竟於伊洽談期
    間更動職缺遞補，致伊無法轉任其他單位，而上訴人公司之
    人資部馬慶銓經理於與伊協談時竟表示：於 9月中旬至10月
    初期間以口頭提出辭職即已成立等語，並當場提出空白辭職
    書要求伊簽名，惟伊並未簽名。92年11月26日馬慶銓復至伊
    座位要求伊回覆調任時間，而伊正以電子郵件回信給馬慶銓
    ，馬慶銓當場表示不必再回信給他，並怒斥以：「你再發信
    ，我就關掉你的ＩＤ（電腦工作權限）」，隨後立即以電話
    通知資訊部關閉伊工作之電腦系統，伊之電腦自當日下午起
    即無法開啟使用，惟伊仍繼續正常上班，直至12月 2日上訴
    人公司之譚經理、人資部馬經理及詹總編輯竟提出 1紙離職
    通知書要求伊簽名，伊以上訴人公司違反勞動基準法之規定
    ，拒絕簽名，且表示該離職通知書上的日期為92年12月 1日
    與當天日期不符，譚蕙婷等主管即宣稱若伊不於 3日內辦妥
    離職手續，將強制搬走伊私人物品，伊於92年12月 4日仍至
    上訴人公司上班，然工作用電腦主機已遭譚經理命人搬離，
    並於當日收到上訴人公司所寄發之離職通知書。上開辭職書
    既未經主管詹銘州及譚蕙婷核准，亦未依離職程序向上呈給
    人資單位，且該辭職書正本已由詹銘州退還，該辭職書並未
    發生效力，伊正常上班並工作至12月 4日，上訴人公司在12
    月2日由詹銘州、譚蕙婷及馬慶銓 3人以離職通知書要求伊3
    日內須辦理離職手續離開公司之行為，違反勞工法令而侵害
    勞工權益甚明，上訴人公司之終止並不合法。伊遭上訴人公
    司違法通知離職後，於12月 7日以存證信函表示依勞動基準
    法第14條第1項第6款之規定，終止雙方間之勞動契約，並依
    同條第 4項主張資遣費，惟上訴人公司拒絕給付，經伊向台
    北縣政府勞工局申請協調，上訴人公司仍不願置理，而伊平
    均工資為新台幣（下同）60,014元，工作年資為12年又12日
    ，依勞動基準法第17條第1、2款規定，伊可請求上訴人公司
    給付資遣費計725,169元。爰聲明：(一)上訴人應給付725,169
    元及自起訴狀繕本送達翌日即93年 3月27日起至清償日止按
    年息百分之 5計算之利息。(二)願供擔保請准宣告假執行等語
    。
二、上訴人則以：被上訴人原任職於伊公司之幼教編輯部，惟於
    92年 9月中旬即有辭職之意，經伊公司該部門主管與被上訴
    人懇談後，被上訴人仍堅決離職，遂於92年10月 1日提出離
    職日為同年10月31日之辭職書，同時又發送電子郵件予伊公
    司該部門主管確認其辭意，該部門主管譚蕙婷經理即同意被
    上訴人離職，故被上訴人已於預定辭職日發生終止勞動契約
    之效力。詎料，被上訴人於提出辭職書後，又表達希望能先
    嘗試轉調伊公司其他單位，以達其轉換其他工作之目的，經
    理譚蕙婷基於同事情誼，乃同意被上訴人提出之「先申請轉
    調其他部門，轉調生效日應在11月30日，倘無適合之職缺，
    即以該日為離職日」之請求，即兩造間係合意以92年11月30
    日轉調其他部門不成功作為勞動契約終止之條件，惟被上訴
    人於雙方約定時間內，未依調任辦法規定，申請轉調其他部
    門，雙方間之僱傭關係即因其提出辭職請求而終止。縱認被
    上訴人接受伊之慰留而繼續留任，其性質為另一勞動契約之
    新展開，則被上訴人之年資應自92年10月23日起算，算至同
    年12月1日止，不過1個月又10天，被上訴人主張其年資為12
    年，而請求伊給付相當於12個月之薪水，並無理由。又縱認
    被上訴人先前之辭職已經撤回而失其效力，亦僅伊所發之該
    離職通知書不生效力而已，伊絕無違反勞動基準法第11條或
    12條之規定而逕為終止雙方間勞動契約之行為，被上訴人主
    張伊違反勞工法令，而依據勞動基準法第14條第1項第6款規
    定，終止雙方間之勞動契約，並依同條第 4項請求伊給付資
    遣費，有違誠信原則等語，資為抗辯。
三、原法院判決上訴人應給付被上訴人713,400元元及自93年3月
    27日起至清償日止，按年息百分之 5計算之利息，並駁回被
    上訴人其餘之訴（被上訴人就其敗訴部分，並未聲明不服，
    此部分已告確定）。上訴人就其敗訴之部分不服，提起上訴
    ，並於本院聲明：(一)原判決不利於上訴人之部分廢棄。(二)上
    開廢棄部分，被上訴人在第一審之訴及假執行之聲請均駁回
    。被上訴人則聲明：上訴駁回。
四、兩造不爭執之事項：
  (一)被上訴人自80年11月25日起受僱於上訴人公司擔任編輯之工
    作，嗣於92年10月 1日向上訴人公司提出辭職書，載明離職
    日期為92年10月31日，惟上訴人公司並未批准，而由總編輯
    詹銘州與被上訴人協談，並建議被上訴人轉任上訴人公司其
    他單位，被上訴人嗣於同年10月13日以電子郵件回覆詹銘州
    ，表示接受建議轉任其他單位，詹銘州即向被上訴人表示預
    定轉任之日期係12月初，並於同年10月23日退回被上訴人前
    所提出之辭職書正本。
  (二)被上訴人於向其他單位洽詢轉任事宜時，曾於92年11月 6日
    以電子郵件向其主管譚蕙婷經理請示轉調之時間是否可有彈
    性，譚蕙婷於當日回覆轉任將於12月1日生效。
  (三)被上訴人於92年11月 7日至13日與相關轉調單位洽談轉調事
    宜時，因上訴人公司內部相關單位更動職缺遞補，致被上訴
    人無法轉任其他單位，被上訴人雖曾求助於譚蕙婷及上訴人
    公司之董事長，惟均未獲協助解決。92年11月26日上訴人公
    司之人資部經理馬慶銓至被上訴人之辦公座位要求其回覆調
    任時間，被上訴人正以電子郵件回信給馬慶銓，馬慶銓當場
    表示不必再回信給他，並隨即以電話通知資訊部關閉被上訴
    人之電腦系統，致當天下午起被上訴人之電腦無法開啟使用
    。於同月12月 2日上訴人公司之譚經理、人資部馬經理及詹
    總編輯提出 1紙離職通知書要求被上訴人簽名，惟被上訴人
    以上訴人公司違反勞動基準法之規定，拒絕簽名，該離職通
    知書上的日期為92年12月 1日，被上訴人並仍繼續正常上班
    至12月 4日，惟因工作用電腦主機已遭譚蕙婷命人搬離，致
    被上訴人完全無法工作，並於當日收到上訴人公司所寄發之
    離職通知書。
  (四)依上訴人公司所訂定之離職辦法規定，離職程序係離職同仁
    應向人資單位領取「辭職書」、「調離職人員工作交接單」
    、「離職程序單」、「離職切結書」等文件向主管簽核，再
    由主管呈給人資單位，經人資單位呈給處主管核示後，將該
    辭職書交還給辭職員工本人。
  (五)被上訴人認上訴人公司92年12月 1日之離職通知書違反勞動
    基準法之規定，遂於92年12月 7日以存證信函向上訴人公司
    表示依勞動基準法第14條第1項第6款之規定，終止雙方間之
    勞動契約，及依同條第 4項主張上訴人公司應給付資遣費，
    惟上訴人公司拒絕給付。
  (六)上訴人公司對於原審卷第106-116頁被上訴人所提（92年9月
    至11月間週報表中所記載之）加班資料無意見。
五、本件被上訴人主張：伊雖於92年10月 1日提出離職書，但已
    獲得上訴人公司之慰留，系爭勞動契約仍然有效，乃上訴人
    公司以伊之辭職早已生效，並於92年12月 4日將伊之電腦主
    機拆走，並命伊 3日內辦理離職手續離開上訴人公司，其行
    為自屬違反勞動契約或勞工法令，爰依勞動基準法第14條第
    1 項第6款規定，不經預告終止契約，並依同條第4項準用第
    17條規定，請求上訴人給付上開713,400元本息 ，然此為上
    訴人所否認，並以上開情詞置辯，是以本件應審酌者厥為：
    (一)被上訴人於92年10月 1日提出離職書是否已生辭職之效力
    ，抑或應至辦理離職手續完成為止，始生離辭之效力？(二)被
    上訴人終止本件勞動契約有無理由？(三)被上訴人是否有虛報
    加班費，其加班費及全勤獎金是否可列入工資計算？茲分述
    如下：
(一)、被上訴人於92年10月 1日提出離職書是否已生辭職之效力，
    抑或應至辦理離職手續完成為止，始生離職之效力？
    上訴人抗辯：終止勞動關係為有相對人之單獨行為，為形成
    權之行使，離職之意思表示一經到達伊公司時，即發生效力
    ，不得撤回，不論上訴人是否同意其離職或將離職書退回，
    均不影響離職之效力，被上訴人於93年10月 1日將離職書提
    出予伊公司時，即發生離職之效力云云。經查：依上訴人公
    司之離職辦法規定，離職程序係由離職職員應向人資單位領
    取「辭職書」、「調、離職人員工作交接單」、「離職程序
    單」、「離職切結書」等文件填寫後呈主管簽核，再由主管
    呈給人資單位，經人資單位呈給處主管核示後，將該辭職書
    交還給辭職員工本人，始符合離職之程序（見原法院新店簡
    易庭93年度店勞簡字第12號卷原證 8）。又按勞工與雇主間
    之勞動條件依工作規則之內容而定，有拘束勞工與雇主雙方
    之效力，而不論勞工是否知悉工作規則之存在及其內容或是
    否予以同意，除該工作規則違反法律強制規定或團體協商外
    ，當然成為契約內容之一部。而上訴人既訂有上開離職辦法
    ，該辦法當屬工作規則之一，且屬勞動契約內容之一部分（
    最高法院88年台上字1696號判決意旨參照），兩造均應受拘
    束。次按勞雇雙方之終止勞動契約方式有 2種，其一為勞雇
    一方有法定終止事由，他方得依法以單方之意思表示終止勞
    動契約，如勞動基準法第11條、第12條之情形是，此終止勞
    動契約之意思表示即為形成權之行使，無待乎對方之同意，
    亦無從撤回，更不得附條件。另一雖無法定終止事由，但在
    勞雇雙方合意之下，得以契約方式終止勞動契約，此與以第
    2次契約解除第1次契約之法理相同（最高法院63年台上字第
    1989號判例意旨參照）。本件被上訴人之離職方式即是後者
    之情形，必須兩造踐行一定之方式方能使勞動契約發生終止
    之效力。經查，被上訴人提出離職書後，上訴人公司總編輯
    詹銘州及經理譚蕙婷並未核准，亦未依上開程序再向上呈給
    人資單位，而將該辭職書正本退還被上訴人，此觀該辭職書
    上單位主管意見欄、部門主管意見欄、處主管意見欄、人資
    主管意見欄均為空白，未有相關主管簽核之內容即明（見原
    法院新店簡易庭93年度店勞簡字第12號卷原證 1）。參以最
    高法院86年度台上字第1159號判決意旨，勞工依工作規則之
    離職規定，如須填具離職單並經呈准方完成手續，未依此程
    序辦理，亦難認已完成辭職手續，足見被上訴人上開辭職手
    續並未完成，亦即兩造尚未達成終止勞動契約之合意，被上
    訴人之離職即未發生效力。上訴人以被上訴人提出離職書時
    即已發生離職之效力云云，委無可取。
(二)、被上訴人終止本件勞動契約有無理由？可否請求資遣費？
１、按現行勞動基準法就雇主關於勞動契約之終止係採法定事由
    制，並區分為預告終止及懲戒終止，分別規定於勞動基準法
    第11條及12條，如無法定終止事由而雇主任意終止勞動契約
    者，自屬違反勞動契約或勞工法令，致有損害勞工權益之虞
    。次按雇主違反勞動契約或勞工法令，致有損害勞工權益之
    虞者，勞工得不經預告終止契約，第17規定於本條終止契約
    準用之。勞動基準法第14條第1項第6款、第 4項分別定有明
    文。
２、查，被上訴人雖於92年10月 1日提出辭職書，表示擬於同年
    月31日離職，惟該辭職之申請嗣因上訴人退還辭職書予被上
    訴人並未生效，兩造間之勞動契約在上訴人退回辭職書予被
    上訴人時，仍然繼續有效存在，已如前述，惟上訴人竟以被
    上訴人所提出之離職申請，業經批准於92年11月30日正式離
    職，而通知被上訴人於 3日內依上訴人公司規定辦妥各項離
    職手續，繼而並於被上訴人正常上班至92年12月 4日時，將
    被上訴人之工作電腦關機、並拆走被上訴人工作之電腦主機
    ，致其無從進行編輯工作，上訴人上開行為顯然即為預示拒
    絕受領被上訴人所提出勞務給付之意思表示，自係表示終止
    勞動契約。惟被上訴人並無勞動基準法第11條或第12條之法
    定終止事由，上訴人上開行為自屬違反勞動契約或勞工法令
    ，以致有損害勞工權益，其自得依據勞動基準法第14條第 1
    項第 6款規定，不經預告終止契約，而被上訴人已於92年12
    月 7日以存證信函表示終止勞動契約，有該存證信函附卷可
    稽（見原法院新店簡易庭93年度店勞簡字第12號卷原證11）
    ，被上訴人自得依同條第 4項準用第17條規定，請求上訴人
    給付資遣費。
(三)、被上訴人之加班費及全勤獎金是否可列入工資計算？其請求
    給付之資遣費若干？
１、按雇主依前條終止勞動契約者，應依左列規定發給勞工資遣
    費：一、在同一雇主之事業單位繼續工作，每滿 1年發給相
    當於 1個月平均工資之資遣費。二、依前款計算之剩餘月數
    ，或工作未滿1年者，以比例計給之。未滿1個月者以 1個月
    計，勞動基準法第17條定有明文。
２、查，被上訴人自80年11月25日起受僱於上訴人，至92年12月
    7 日終止勞動契約止，其工作年資共12年又12日，為兩造所
    不爭執。依勞動基準法第14條第 4項準用第17條規定，上訴
    人應發給被上訴人12又12分之 1個月平均工資計算之資遣費
    。而平均工資謂計算事由發生之當日前 6個月內所得工資總
    額除以該期間之總日數所得之金額。工作未滿 6個月者，謂
    工作期間所得工資總額除以工作期間之總日數所得之金額。
    工資則謂勞工因工作而獲得之報酬；包括工資、薪金及按計
    時、計日、計月、計件以現金或實物等方式給付之獎金、津
    貼及其他任何名義之經常性給與均屬之。勞動基準法第 2條
    第3、4款亦分別定有明文。而上訴人92年12月並未給付被上
    訴人薪資，故應以92年 6月至11月為計算標準。又被上訴人
    於終止僱傭契約前 6個月領得之薪資如附表所示共計36萬零
    84元，有上訴人所提出被上訴人92年度個人薪資表可稽（見
    原審卷第24頁），且為兩造所不爭執，自堪採信。
３、上訴人雖抗辯：伊並未規定員工於下班後必須加班，有關加
    班費之給付，僅屬偶發，並無制度上之經常性可言，並以被
    上訴人7月份加班費只領3千餘元，而8月份卻領了1萬多元，
    9月份至11月份更領了4萬餘元，惟被上訴人之工作性質固定
    ，每月份之工作量不致有太大差異，自被上訴人提出辭呈之
    後，上訴人公司主管即指示總編輯開始將被上訴人工作分給
    其他同仁，11月份被上訴人僅處理其原先接的部分案子，因
    此其工作量更不可能多於6、7月份，惟其加班時數卻遠高於
    該 2月份，顯見其不合理處，並提出其他同工作性質員工之
    加班費明細表為證（見原審卷第72頁─第77頁），以同仁在
    92年10月 1日至92年11月30日之加班時間遠少於被上訴人，
    顯見被上訴人利用伊公司對員工加班管理鬆散之缺失，虛報
    加班，以圖多領加班費，若計算平均工資時，仍認得將之列
    入計算，無異係鼓勵投機取巧之行為，不僅對伊公司不公，
    對其餘不虛報加班之誠實員工，更屬不公，故不得將加班費
    列入被上訴人之平均工資；而全勤獎金並非經常性之給與，
    不符合工資之性質，亦不應納入被上訴人之平均工資計算云
    云。惟查，上訴人雖抗辯被上訴人有虛報加班費之事實，惟
    其並未舉證以實其說，何況被上訴人為一有制度之公司，休
    假、報領加班費、離職等均有一定之審核程序，被上訴人若
    有虛報加班費，當可輕易發覺，為何上訴人逐月審核後認上
    訴人請領有據而予以發放？況被上訴人提出之92年 9月至11
    月間週報表，其中記載被上訴人加班資料可參（見原審卷第
    106頁─116頁），上訴人對之亦表示無意見（見原審卷第13
    4頁 ），益證被上訴人確有加班之事實。而加班費係因工作
    而獲得之報酬，不因是否為偶發而有不同，自屬工資之範圍
    （最高法院89年台上字第1590號判決、91年台上字第347 號
    判決參照）。另全勤獎金係以勞工在一定期間內無遲到、早
    退或缺勤之情況為要件；從工作時間角度而言，勞工在一定
    期間均無遲到、早退或缺勤情形下，其提供勞務之品質當然
    高於經常缺勤之勞工，在此意義之下，此項給付可視為勞工
    所提勞務之對價，具有因工作而獲得之報酬之性質；且被上
    訴人每月均有領取，亦屬經常性給與，依上開規定，自屬工
    資範圍。綜上，上訴人之抗辯，應無可取。
４、據此計算，被上訴人之平均工資為59,040元（計算式：360,
    084/183×30=59,040，元以下四捨五入），被上訴人得請求
    上訴人給付12又12分之 1個月平均工資，故被上訴人得請求
    之金額為713,400元（計算式：59,040×12＋59,040×1 /12
    ＝708,480＋4,920=713,400），被上訴人請求給付資遣費在
    此數額內為屬有據，其逾此金額之請求則非有據。
六、綜上所述，被上訴人主張上訴人違反勞動契約或勞工法令，
    致有損害勞工權益之情形，依勞動基準法第14條第1項第6款
    規定，不經預告終止契約，既屬可取，從而，被上訴人依勞
    動基準法第17條第1、2款規定請求上訴人給付資遣費713,40
    0元，及自起訴狀繕本送達翌日即93年3月27日起至清償日止
    ，按年息百分之 5計算之利息，為有理由，應予准許。原審
    判命上訴人如數給付本息，並各依兩造之聲請，以供擔保為
    條件，為准、免假執行之宣告，經核於法並無不合，上訴意
    旨指摘原判決不當，求予廢棄改判，為無理由，應予駁回。
七、至兩造其餘攻擊或防禦方法，及未經援用之證據，經本院斟
    酌後，認為均不足以影響本判決之結果，自無一一詳予論駁
    之必要，並此敘明。
八、據上論結，本件上訴為無理由，依民事訴訟法第449條第1項
    、第78 條，判決如主文。
中　　華　　民　　國　　94　　年　　12　　月　　20　　日
                  勞工法庭審判長法　官　黃騰耀
                                法　官　許文章
                                法　官　黃國永
正本係照原本作成。
不得上訴。
中　　華　　民　　國　　94　　年　　12　　月　　20　　日
                                書記官  葉國乾
附表
年月    本薪  專業津貼  加班費  全勤獎金    實際所得薪資
                    （單位：新台幣元）
92.6   41,336   6,000    9,000     000       00,683
                      （8月份發）
92.7   41,336   6,000    3,000     000       00,986
                      （9月份發）
92.8   41,336   6,000   16,789+000 000       00,125
                      （10月份發）
92.9   41,336   6,000                        47,336
92.10  41,336   6,000              000       00,836
92.11  41,336   6,000   42,309+000 000       00,118
                      （11月份合併發）
合 計                                       360,084
